---
title: "Ejercicios Módulo 3"
author: "Miguel Arregui Roig"
date: "`r format(Sys.Date(),'%e de %B, %Y')`"
output:
  pdf_document:
    toc: yes
    number_section: yes
    fig_caption: yes
  html_document:
    toc: yes
    toc_depth: 3
    toc_float: yes
    number_sections: yes
    theme: "paper"
# csl: apa.csl
# bibliography: bibliography.bib
---

```{r setup, include=FALSE}
knitr::opts_chunk$set(echo = TRUE, comment = NULL, cache = TRUE)

```

```{r libraries, include=FALSE}

# Install packages 
# Load packages
# ...

library(knitr)

```

# Ejercicios módulo 3 Análisis de datos Ómicos. Análisis de microarrays

## Methods

### Environment preparation:

Crear un directorio principal, otro directorios **data** para guardar los archivos
*.CEL* y *targets*, y un último directoria llamado **results** para guardar los resultados de análisis de miroarrays.

```{r}
setwd(".")
dir.create("data")
dir.create("results")
dir.create("figures")
```

### Prepare the data for the analysis

```{r TargetsRead}
targets <- read.csv2("./data/targets.csv", header = TRUE, sep = ";")
knitr::kable(targets, booktabs = TRUE, 
             caption = 'Content of the targets file used for the analysis')

```


### Packages installation in R

```{r installPackages, message=FALSE, warning=FALSE, eval=FALSE}
#install.packages("colorspace")
#install.packages("gplots")
#install.packages("ggplot2")
#install.packages("ggrepel")
#install.packages("BiocManager")
#BiocManager::install("oligo")
#BiocManager::install("pd.mogene.2.1.st")
#BiocManager::install("arrayQualityMetrics")
#BiocManager::install("limma")
#BiocManager::install("genefilter")
#BiocManager::install("pvca")
#BiocManager::install("mogene21sttranscriptcluster.db")
#BiocManager::install("annotate")
#BiocManager::install("org.Mm.eg.db")
#BiocManager::install("ReactomePA")

# o comprobar que están acualizados
#if (!require("BiocManager", quietly = TRUE))
 # install.packages("BiocManager")
# BiocManager::install()
```

### Tead the CEL files

Load the package *oligo* in other to read the CEL files. 

```{r}
library(oligo)
celFiles <- list.celfiles("./data", full.names = TRUE)
library(Biobase)
my.targets <- read.AnnotatedDataFrame(file.path("./data", "targets.csv"), 
                                                header = TRUE, row.names = 1, 
                                                sep = ";")
rawData <- read.celfiles(celFiles, phenoData = my.targets)
```


Hemos creado un `EspressionSet`. Podemos cambiar la información del nombre de 
las muestras por uno más comprensible, codificado precuamente en la columna 
*ShortName* del aarchivo *targets*.

```{r}
my.targets@data$ShortName ->rownames(pData(rawData))
colnames(rawData) <- rownames(pData(rawData))
head(rawData)
```


### Quality control of raw data

El siguiente paso es comprobar que los datos crudos guardados presentan suficiente calidad para proceder a la normalización. Para ello disponemos del paquete 
`ArrayQualityMetrics` que realiza diferentes aproximaciones a la calidad de los datos.  Es importante indicar correctamente el archivo de destino de los resultado

```{r QCRaw, message=FALSE, warning=FALSE, eval=FALSE}
require(arrayQualityMetrics)
arrayQualityMetrics(rawData, outdir = file.path("./results", "QCDir.Raw"), force=TRUE)

```


También podemos realizar un PCA análisis con la siguiente función.

```{r}
require(ggplot2)
require(ggrepel)
plotPCA3 <- function (datos, labels, factor, title, scale,colores, size = 1.5, glineas = 0.25) {
  data <- prcomp(t(datos),scale=scale)
  # plot adjustments
  dataDf <- data.frame(data$x)
  Group <- factor
  loads <- round(data$sdev^2/sum(data$sdev^2)*100,1)
  # main plot
  p1 <- ggplot(dataDf,aes(x=PC1, y=PC2)) +
    theme_classic() +
    geom_hline(yintercept = 0, color = "gray70") +
    geom_vline(xintercept = 0, color = "gray70") +
    geom_point(aes(color = Group), alpha = 0.55, size = 3) +
    coord_cartesian(xlim = c(min(data$x[,1])-5,max(data$x[,1])+5)) +
    scale_fill_discrete(name = "Group")
  # avoiding labels superposition
  p1 + geom_text_repel(aes(y = PC2 + 0.25, label = labels),segment.size = 0.25, size = size) + 
    labs(x = c(paste("PC1",loads[1],"%")),y=c(paste("PC2",loads[2],"%"))) +  
    ggtitle(paste("Principal Component Analysis for: ",title,sep=" "))+ 
    theme(plot.title = element_text(hjust = 0.5)) +
    scale_color_manual(values=colores)
  }
```
 Y a continuación mostramos un grtáfico con las dos primeras componentes principales realizadas sobre los datos crudos. 
 
```{r PCARaw, message=FALSE, fig.cap="Visualization of the two first Principal Components for raw data"}
plotPCA3(exprs(rawData), labels = targets$ShortName, factor = targets$Group, 
         title="Raw data", scale = FALSE, size = 3, 
         colores = c("red", "blue", "green", "yellow"))

```
 
If necessary, it is easy to save the plots to a _tiff_ file with the following code:

```{r savePCAraw, echo=TRUE, results='hide'}
tiff("figures/PCA_RawData.tiff", res = 200, width = 4.5, height = 4, units = 'in')
plotPCA3(exprs(rawData), labels = targets$ShortName, factor = targets$Group, 
         title="Raw data", scale = FALSE, size = 2, 
         colores = c("red", "blue", "green", "yellow"))
dev.off()
``` 

También podemos ver la intensidad de la distribución de los arrays realizanzo un boxplot. 

```{r BoxplotRaw, message=FALSE, fig.cap="Boxplot for arrays intensities (Raw Data)"}
boxplot(rawData, cex.axis=0.5, las=2,  which="all", 
         col = c(rep("red", 3), rep("blue", 3), rep("green", 3), rep("yellow", 3)),
         main="Distribution of raw intensity values")
```

```{r saveIntensRaw, echo=FALSE, results='hide'}
tiff("figures/Intensity_RawData.tiff", res = 200, width = 4, height = 4, units = 'in')
boxplot(rawData, cex.axis=0.5, las=2,  which="all", 
         col = c(rep("red", 3), rep("blue", 3), rep("green", 3), rep("yellow", 3)),
         main="Distribution of raw intensity values")
dev.off()
```


### Data Normalization

Antes de empezar el análisis de expresión diferencias del array, es necesario hacer que los arrays sean comparables entre ellos y reducir o eliminar la variación entre las muestras que no sean debidas a motivos biológicos. Para esto se realiza el proceso de normalización. 

```{r Normalization}
eset_rma <- rma(rawData)

```

### Quality control of normalized data

```{r QC Normalized, message=FALSE, warning=FALSE, eval=FALSE}
arrayQualityMetrics(eset_rma,  outdir = file.path("./results", "QCDir.Norm"), force=TRUE)

```


Después realizamos un análisis de PCA


```{r PCANorm, message=FALSE, fig.cap="Visualization of first two principal components for normalized data"}
plotPCA3(exprs(eset_rma), labels = targets$ShortName, factor = targets$Group, 
         title="Normalized data", scale = FALSE, size = 3, 
         colores = c("red", "blue", "green", "yellow"))
```

```{r savePCAnorm, echo=FALSE, results='hide'}
tiff("figures/PCA_NormData.tiff", res = 150, width = 5, height = 5, units = 'in')
plotPCA3(exprs(eset_rma), labels = targets$ShortName, factor = targets$Group, 
         title="Normalized data", scale = FALSE, size = 2, 
         colores = c("red", "blue", "green", "yellow"))
dev.off()
```

Y finalmente volvemos a realizar el boxplot, en este caso de los datos normalizados. 

```{r BoxplotNorm, message=FALSE, fig.cap="Distribution of  intensities for normalized data"}
boxplot(eset_rma, cex.axis=0.5, las=2,  which="all", 
         col = c(rep("red", 3), rep("blue", 3), rep("green", 3), rep("yellow", 3)),
         main="Boxplot for arrays intensity: Normalized Data")
```

```{r saveIntensNorm, echo=FALSE, results='hide'}
tiff("figures/Intensity_NormData.tiff", res = 150, width = 5, height = 5, units = 'in')
boxplot(eset_rma, cex.axis=0.5, las=2,  which="all", 
         col = c(rep("red", 3), rep("blue", 3), rep("green", 3), rep("yellow", 3)),
         main="Boxplot for arrays intensity: Normalized Data")
dev.off()
```


### Batch detection

